【裁判字號】    99,簡上,2
【裁判日期】    990310
【裁判案由】    請求塗銷地上權登記
【裁判全文】
臺灣嘉義地方法院民事判決               99年度簡上字第2號
上  訴  人  甲○○
被 上訴 人  乙○○
訴訟代理人  丙○○
上列當事人間請求塗銷地上權登記事件，上訴人對於中華民國98
年10月27日本院嘉義簡易庭98年度嘉簡字第568號第一審判決提
起上訴，經本院於99年2月24日言詞辯論終結，判決如下：
    主  文
上訴駁回。
第二審訴訟費用由上訴人負擔。
    事實及理由
一、上訴人主張：上訴人係坐落嘉義市○段○○段119地號、面積
    71平方公尺土地(下稱系爭土地)之所有權人，原由訴外人蕭
    黃美蘭取得系爭土地之地上權，存續期間為不定期限，設定
    權利範圍為62平方公尺(下稱系爭地上權)，依約（鈞院89年
    年度簡上字第31號確定判決）每年地租為新臺幣(下同)147,
    994元。惟原地上權人蕭黃美蘭自民國96年6月間起即未再給
    付地租，並於97年4月22日將系爭地上權讓與被上訴人，仍
    未再給付任何租金，已達2年以上之總額，上訴人多次催告
    ，被上訴人仍不給付歷年積欠之地租，上訴人乃依民法第44
    0條第1項及第836條規定，於98年7月7日以存證信函通知被
    上訴人，合法撤銷系爭地上權，爰依據物上請求權規定，訴
    請被上訴人塗銷地上權登記。蕭黃美蘭於90年5月3日所繳交
    之租金係89年份租金，亦即約定到期交付租金，故其於96年
    5月14日最後一次繳納之地租，係95年5月至96年5月間之租
    金，非原審認定之96年5月至97年5月間之租金，因蕭黃美蘭
    自96年6月後未繳納地租，包括97年5月起至98年5月之期間
    ，合計已超過2年，上訴人亦在原審法院陳述甚明，況依鈞
    院89年度簡上字第31號調整租金判決89年11月8日確定算起
    ，蕭黃美蘭90年5月繳租的時間已距判決半年之久，以後每
    年繳1年租金僅繳至96年5月15日止，已繳納租金應僅算至95
    年11月8日止等語。並為聲明：原判決廢棄，廢棄部分，被
    上訴人應將上訴人所有系爭土地，面積62平方公尺，於97年
    4月22日由嘉義市地政事務所以97年嘉地字第045340號收件
    所設定之地上權登記塗銷（上訴人於原審聲明：被上訴人應
    將上開聲明之地上權登記塗銷，並願供擔保請准宣告假執行
    。原審為上訴人敗訴之判決，上訴人聲明不服提起上訴。）
    。
二、被上訴人則以：原地上權人蕭黃美蘭將地上權讓與伊前，已
    將讓與前之地租繳清。蕭黃美蘭雖有告知租金額，但租金過
    高，上訴人又不同意調降，至調解委員會調解亦不成立等語
    置辯。並為答辯聲明：駁回上訴。
三、上訴人主張系爭土地為其所有，與訴外人即原地上權人蕭黃
    美蘭間之系爭地租，經上開調整租金判決確定每年租金額為
    147,994元，蕭黃美蘭於96年5月15日匯款係最後一次繳納租
    金，系爭地上權於97年4月22日讓與被上訴人，上訴人以被
    上訴人自96年6月起即未繳納租金為由，於98年7月7日以存
    證信函通知被上訴人塗銷地上權登記等情，被上訴人不爭執
    ，並有本院89年度簡上字第31號民事判決及確定證明書、土
    地登記謄本、嘉義市地政事務所異動索引、郵局匯款明細、
    存證信函等影本在卷可稽，並經本院調取上開調整租金案卷
    核閱屬實，堪信為真。
四、上訴人主張系爭地上權因原地上權人蕭黃美蘭及被上訴人未
    繳地租已達2年總額，經上訴人催告並以存證信函撤銷系爭
    地上權，系爭地上權登記應予塗銷等情，被上訴人否認並辯
    稱：蕭黃美蘭將讓與前之地租付清才過戶給被上訴人，租金
    過高，上訴人不同意調降等語，則本件應審酌被上訴人是否
    有上訴人所主張欠繳租金達2年總額而得撤銷地上權之情事
    。經查：
  (一)按地上權人積欠地租達2年之總額者，除另有習慣外，土地
    所有人，得撤銷其地上權。前項撤銷，應向地上權人以意思
    表示為之。民法第836條定有明文。又地上權之地租約定非
    地上權成立要件，就債之相對性而言，原地上權人積欠地租
    得否向受讓人求償，並非無疑，此觀99年2月3日修正公布民
    法第836條第2項規定之立法理由「如地租之約定未經登記者
    ，則僅發生債之關係，地上權讓與時，該地租債務並不當然
    由受讓人承擔」等語即明。本件被上訴人係於97年4月22日
    受讓系爭地上權，有土地登記謄本可稽，依之計算至上訴人
    98年7月以存證信函通知塗銷地上權登記為止，顯未達2年，
    再參以系爭土地登記謄本並未記載地租金額，被上訴人否認
    原地上權人積欠地租，上訴人復未舉證被上訴人有為地租之
    債務承擔，其與原地上權人蕭黃美蘭間縱有支付地租之債務
    ，亦屬上訴人與原地上權人間債之關係，並不當然由被上訴
    人承擔，上訴人空言原地上權人97年4月22移轉前有地租債
    務，向被上訴人主張併予計算積欠租金總額，已有未洽。
  (二)上訴人主張上開調整租金判決於89年11月8日確定，蕭黃美
    蘭於90年5月繳納1年租金，距上開判決已半年之久未繳納租
    金，之後每年繳1年租金至96年5月15日止，租金僅計算繳納
    至95月11月8日止，故自96年5月蕭黃美蘭繳納租金迄98年7
    月以存證信函通知被上訴人塗銷地上權登記，已積欠地租達
    2年總額等情，為被上訴人否認，則依民事訴訟法第277條規
    定，上訴人對於上開有利於己之事實，自應負舉證之責。然
    上訴人就其主張提出之調整租金判決、96年5月15日郵局匯
    款明細及催告塗銷地上權登記之存證信函，僅能證明上訴人
    與原地上權人蕭黃美蘭間之地租額經判決確定，蕭黃美蘭於
    96年5月繳過地租，而上訴人有函告被上訴人塗銷地上權登
    記等情，尚難據以證明蕭黃美蘭該次繳納金額係計算繳納至
    95年11月8日止，且觀諸上訴人提出存證信函內容，係通知
    被上訴人塗銷地上權登記及返還土地，並無撤銷地上權之明
    示，該存證信函說明中記載：「台端自民國96年6月起即未
    繳納租金」等語；上訴人98年11月16日上訴狀（三）亦主張
    蕭黃美蘭於96年5月14日繳納之地租應係95年5月至96年5月
    金之租金等語，此有該存證信函及上訴狀在卷可稽，上訴人
    就原地上權人蕭黃美蘭96年5月所繳納金額，究係計算至何
    時之地租，顯然前後主張不一，是否合於民法第836條規定
    ，顯有疑義，自難採憑。
  (三)查系爭地上權經上訴人於80年間向法院請求調整租金，經法
    院判決自80年5月2日起調整租金為每年106,937元，繼於84
    年間提起調整租金之訴，經法院判決自83年9月23日起調整
    租金為每年118,395元，嗣於88年間提起調整租金之訴，經
    判決自88年12月1日起調整租金為每年147,994元等情，有本
    院89年度簡上字第31號判決及確定證明書在卷可稽，並經本
    院調取上開案卷及84年度訴字第192號調整租金案卷核閱明
    確。就系爭地上權租金之繳納情形，證人即原地上權人蕭黃
    美蘭於原審證稱略以：伊自80年9月第一次繳納地租時起，
    每年均繳納一次地租予上訴人，最後一次繳納是96年5月14
    日，該次是繳納至97年5月之地租等語（見原審卷第29、30
    頁），並提出80年9月21日本院民事強制執行案款收據1張、
    郵政匯票7張及匯款執據5張、存證信函3份等均為影本附卷
    為憑。參諸蕭黃美蘭提出之80年9月繳款單據金額106,323元
    ，與法院判決自80年5月2日起每年調整之租金106,937元相
    去不遠，其後85年至89年份之繳款單據所示金額118,395元
    與前開對應期間之判決金額相符，於法院最後一次判決自88
    年12月1日起調整租金為147,994元，該判決於89年11月8日
    確定後，蕭黃美蘭90年至96年每年5月繳款單據所示金額147
    ,994元均與調整後租金相符，再參以上訴人於原審自承：蕭
    黃美蘭從80年第一次繳納後，每年都繳一次地租等語（見原
    審卷第30頁），佐以蕭黃美蘭提出寄予上訴人之存證信函亦
    記載：「自97年5月份以後之租金，請向乙○○先生收取」
    等語，與證人蕭黃美蘭上開證述情節相符，堪認蕭黃美蘭每
    年給付金額係往後1年之地租，被上訴人抗辯蕭黃美蘭將讓
    與前地租付清才過戶等情，應可採信。則本件縱將調整租金
    判決後自88年12月1日起至90年5月間租金之差額（依繳款單
    據所示，期間於88年及89年4月間均已繳納往後1年之租金各
    118,395元）納入計算，亦僅短少約3個多月份租金，與被上
    訴人97年6月起未繳納租金合併計算至上訴人98年7月存證信
    函通知為止，亦未達2年總額，而與民法第836條規定不合。
  (四)基上所述，系爭地上權以被上訴人積欠地租，或將被上訴人
    積欠地租與原地上權人短少約3個多月地租合併，計算至上
    訴人98年7月寄發存證信函通知塗銷地上權為止，均未達2年
    總額，上訴人於98年7月以系爭地租已積欠2年總額為由，寄
    發存證信函予被上訴人塗銷地上權，主張已撤銷地上權云云
    ，顯與民法第836條規定不符，不生撤銷地上權之效力。被
    上訴人仍為系爭土地之地上權人，上訴人本於物上請求權訴
    請塗銷系爭地上權登記，即非有理。
五、綜上，上訴人主張98年7月通知被上訴人塗銷地上權登記時
    ，積欠地租達2年總額等情不可採，上訴人撤銷地上權與民
    法第836條規定不合，不生撤銷地上權效力，其據以依物上
    請求權訴請被上訴人塗銷系爭地上權登記，為無理由，原審
    為上訴人敗訴判決，並駁回其假執行聲請，核無不當，上訴
    意旨指摘原判決不當，求予廢棄改判，為無理由，應予駁回
    。
六、本件事證已臻明確，兩造間其餘攻擊及防禦方法，對判決之
    結果已不生影響，爰不一一詳為論述，併此敘明。
七、據上論結，本件上訴為無理由，依民事訴訟法第436條之1、
    第449條第1項、第78條，判決如主文。
中    華    民    國    99    年    3     月    10    日
                  民事第三庭  審判長法  官  黃茂宏
                                    法  官  蘇雅慧
                                    法  官  陳端宜
以上正本係照原本作成。
本判決不得上訴。
中    華    民    國    99    年    3     月    10    日
                                    書記官  馬嘉蓮

司法院資訊處製作；財團法人民間司法改革基金會備份。
